臺灣士林地方法院民事判決　　　　　　　 95年度婚字第417號
原　　　告　丙○○
被　　　告　甲○○
　　　　　　　　　　　　號2樓.
　　　　　　　　　　　　號22.
訴訟代理人　朱俊雄律師
上列當事人間確認婚姻不成立事件，本院於民國96年1 月29 日
言詞辯論終結，判決如下：
    主  文
確認原告與被告間之婚姻關係不成立。
訴訟費用由被告負擔。
    事實及理由
一、婚姻無效、確認婚姻成立或不成立、撤銷婚姻、離婚或夫妻
    同居之訴，得合併提起，或於第一審或第二審言詞辯論終結
    前，為訴之變更、追加或提起反訴，民事訴訟法第572 條第
    1 項定有明文。本件原告於民國95年10月25日起訴請求法院
    判決確認兩造間之婚姻無效（見卷第5 頁），嗣於95年12月
    11日本件言詞辯論程序進行中變更訴之聲明為確認原告與被
    告間之婚姻關係不成立（卷第19頁），揆諸前開說明，原告
    所為訴之變更乃於法有據，應予准許。
二、本件原告起訴主張：緣兩造雖於民國92年10月26日簽立結婚
    證書，事後再請友人江芳楠、葉博文2 人擔任證人，而於結
    婚證書之證婚人、介紹人欄簽名蓋印，並於同年月29日持該
    份結婚證書前往戶政機關辦理結婚登記，惟兩造實際上並未
    舉行公開儀式，顯不符合民法第982 條所定之結婚要件，兩
    造間之婚姻關係應不成立，為此訴請確認兩造間婚姻關係不
    成立等語，並聲明：(1)請求確認原告與被告間之婚姻關係不
    成立；(2)訴訟費用由被告負擔。
三、被告則辯稱：
  (一)兩造確於92年5 月20日，在臺北縣汐止市○○街216 巷22弄
    2 之2 號22樓自宅舉辦包含喜宴及遷居之宴客，此由證人洪
    勇偉、晏心蕊之證詞可得證實。至證人葉博文及陳茂固參加
    宴會，但非與洪勇偉、晏心蕊所參加者同，蓋葉博文、陳茂
    所參加之宴會成員大多係原告之鳥友會友人；反之，洪勇偉
    、晏心蕊所參加之該次宴會成員多屬被告之同事，是葉博文
    、陳茂之證詞對本案並無證據價值可言。
  (二)又兩造於92年5 月20日結婚宴客後，延至當年底才以系爭結
    婚證書持向戶政機關登記，純因原告與前妻所生之女彭麗萍
    於同年2 、3 月間，年僅15餘歲即未婚懷孕，雖前往基隆長
    庚醫院墮胎，然未逾2 個月，彭麗萍再度與訴外人盧俊男未
    婚懷孕，旋即蹺家於2 個月，原告雖終尋獲，但斯時已逾墮
    胎安全期，原告遂居間穿梭，心情盪到谷底，是同年5 月20
    日原亦僅預定為遷居而發出請帖，嗣經兩造商議始臨時將結
    婚宴客一併辦理，然因原告當時為彭麗萍之事煩心，且兩造
    均係二度婚姻，故喜宴當日低調處理，亦未收禮金，迄同年
    10月間，彭麗萍與盧俊男結婚後，原告始寬心，兩造遂於此
    時備妥結婚證書填上日期完成結婚登記手續。又94年底，被
    告之女晏心蕊結婚時，原告猶以女方主婚人身分參加婚禮。
  (三)實際上，兩造於結婚前即已同居，原告之所以興訟，無非係
    彭麗萍與盧俊男結婚未久旋即離婚收場，彭麗萍想搬回與兩
    造同住，此事困擾被告甚久，兩造復為此反目，日前，原告
    更與彭麗萍毆傷被告，並搶奪被告金項鍊乙條，被告業已提
    出刑事告訴在案，原告始提起本件訴訟。兩造結婚當時雖低
    調匆促，但確具備法律要件，不容原告無端如此糟蹋被告。
    並聲明：(1)原告之訴駁回；(2)訴訟費用由原告負擔。
四、按確認法律關係之訴，非原告有即受確認判決之法律上利益
    者，不得提起，民事訴訟法第247 條第1 項前段定有明文。
    而所謂即受確認判決之法律上利益，係指因法律關係之存否
    不明確，致原告在私法上之地位有受侵害之危險，而此項危
    險得以對於被告之確認判決除去之者而言，故確認法律關係
    成立或不成立之訴，苟具備前開要件，即得謂有即受確認判
    決之法律上利益，最高法院42年度台上字第1031號判例意旨
    可供參酌。又結婚，應有公開儀式及二人以上之證人，經依
    戶籍法為結婚之登記者，推定其已結婚，民法第982 條亦定
    有明文。本件兩造業於92年10月29日辦理結婚登記，有戶籍
    謄本附卷可稽，揆諸前開規定，兩造於法律上業經推定其已
    結婚，而有婚姻關係存在，且在未有反證推翻兩造之婚姻關
    係前，兩造間之婚姻關係仍繼續存在。惟原告既起訴主張兩
    造並未舉行公開結婚儀式，應不符合民法第982 條之結婚形
    式要件，故兩造間之婚姻關係應不成立，是以兩造間之婚姻
    關係存否既不明確，而此不安之狀態得以確認判決除去之。
    從而，本件原告起訴確認兩造婚姻關係不成立，應認有即受
    確認判決之法律上利益，合先敘明。
五、原告主張兩造雖於92年10月26日簽立結婚證書，事後再請江
    芳楠、葉博文於結婚證書證婚人、介紹人欄簽名蓋印，嗣於
    同年月29日持結婚證書前往至戶政機關辦妥結婚登記之事實
    ，業據提出結婚證書、戶籍謄本等件為證，自堪信為真正。
六、惟按結婚應有公開儀式及二人以上之證人；結婚不具備第98
    2 條第1 項之方式者，無效。民法第982 條第1 項、第988
    條第1 款分別定有明文。而所謂公開儀式，係指依一般社會
    觀念認為結婚之儀式，為不特定之多數人可以共見共聞者而
    言。所謂二人以上之證人，係指結婚當時在場親見並願負證
    明責任之人而言，至於書立結婚證書及辦理戶籍登記，均非
    結婚要件。至民法第982 條第2 項規定：「經依戶籍法為結
    婚登記者，推定其已結婚。」係為避免公開儀式在舉證上之
    困難，凡結婚當事人依戶籍法為結婚之登記者，推定其已結
    婚而已，並非以戶籍登記為結婚之生效要件，若有證據以資
    證明其未有公開之儀式及二人以上證人之法定結婚要件時，
    非不得推翻其推定（最高法院80年度台上字第2514號、84年
    度台上字第829 號判決意旨可供參酌）。本件兩造雖已依戶
    籍法為結婚之登記，依民法第982 條第2 項之規定推定其已
    結婚，然原告既主張兩造於92年10月26日僅簽立結婚證書，
    並未舉行結婚之公開儀式，故原告倘能舉證證明該婚姻確未
    具備民法第982 條第1 項之形式要件，縱已為結婚登記，兩
    造間之婚姻關係仍未有效成立。是本件所應審究者，應係兩
    造於92年10月26日或同年5 月20日是否舉行結婚之公開儀式
    ，及有無二人以上之證人在場見證？經查：
  (一)依卷附結婚證書固記載，兩造於92年10月26日下午6 時，在
    臺北市內湖區農會活動中心舉行結婚典禮，並有證婚人乙○
    ○、介紹人葉博文在場觀禮（見卷第22頁），惟證人乙○○
    到庭證稱：「（問：結婚證書上的簽章是否你親自為之？〈
    提示結婚證書〉）名字不是我簽的，但我有在結婚證書上簽
    章，當初是兩造拿給我蓋的。（問：你有無參加兩造的喜宴
    ？）我沒有去，我只有請葉博文拿我的紅包過去‧‧‧」（
    見本院96年1 月29日言詞辯論筆錄）等語、證人葉博文亦到
    庭證稱：「（問：上面介紹人葉博文的簽章是否你親自為之
    ？〈提示結婚證書〉不是，這不是我簽名也不是我蓋章的。
    （問：你有無在92年10月26日下午6 時到內湖農會活動中心
    ？）沒有。（問：你知否兩造結婚之事？）我不知道，我只
    知道兩造有交往，但不知道他們有結婚。（問：你知否兩造
    有無舉辦喜宴？）兩造沒有通知我他們舉辦喜宴。」（見本
    院96年1 月4 日言詞辯論筆錄）等語、證人陳茂復到庭證稱
    ：92年5 月間，伊確實收到喬遷之喜之請帖，並於宴客當天
    赴宴，席開5 、6 桌，參加者均為鳥友，兩造均未表示結婚
    之意（見同上言詞辯論筆錄）等語，堪認兩造確未於92年10
    月26日下午6 時，在臺北市內湖區農會活動中心，舉行結婚
    儀式，亦無二人以上證人在場見證，更未於其他時、地舉行
    公開之結婚儀式等情屬實，自堪信原告之主張為真正。
  (二)至被告辯以：兩造確實於92年5 月20日，在臺北縣汐止市○
    ○街216 巷22弄2 之2 號22樓自宅，舉行結婚及遷居之喜宴
    云云。證人即被告同事洪勇偉亦證稱：兩造於92年5 月20日
    ，在臺北縣汐止市○○街216 巷22弄2 之2 號宴客，當天席
    開4 桌，大部分都是被告同事參加，兩造起身敬酒，並當場
    宣布他們結婚，當天是喬遷及結婚一起舉行（參見本院96年
    1 月4 日言詞辯論筆錄）等語、證人即被告女兒晏心蕊證稱
    ：兩造婚前即已同居，於92年5 月20日當日宴客時，伊擔任
    招待，當天係喬遷與結婚一起辦理，席開4 桌，兩造逐桌敬
    酒，並告訴親友他們結婚，婚後原告對外都以被告之先生自
    居（參見同上言詞辯論筆錄）等語。惟證人洪勇偉乃被告同
    事、晏心蕊則為被告之女，二人與被告關係匪淺，所為證言
    與乙○○、葉博文、陳茂證詞迥不相牟，尚難輕信。且證人
    洪勇偉、晏心蕊之證詞，僅提及兩造因喬遷與結婚而舉行餐
    會，並未陳稱於結婚過程中有特別舉行何種結婚禮儀之事實
    。
  (三)退而言之，縱使兩造確實主觀上於92年5 月20日連同喬遷與
    結婚一併舉行宴客乙情屬實。惟按民法第982 條所定結婚應
    有公開之儀式，係指結婚之當事人應行定式之禮儀，使不特
    定人得以共聞共見認識其為結婚者而言，所謂定式之禮儀，
    不論係依循舊俗或新式，要必以使在場共聞共見之不特定人
    ，就其所行儀式之外表，依一般客觀習慣，立可認識其為結
    婚者始足當之，倘就其現場情狀，無從認識係舉行結婚儀式
    ，縱當事人主觀上係舉行婚禮，仍不得為有公開之定式禮儀
    ，分別有最高法院51年台上字第551 號判例、82年台上字第
    86號判決要旨揭示甚明。又「男女二人，約證婚人二人及親
    友數人，在旅館之宴會廳置酒一席，如其情狀無從認為舉行
    結婚儀式，雖其主觀以為舉行婚禮，仍不得謂有公開之儀式
    」，亦有司法院院字第1701號解釋足參，是以結婚之當事人
    所舉行者究否為結婚儀式，應依客觀事實斷之，必該儀式在
    客觀上一般人均認識其為結婚，始足當之。本件兩造均陳明
    ：結婚證書上主婚人即兩造雙親彭文淵、彭胡鳳英、朱楊瑞
    雲等人均未參加結婚儀式及喜宴（參見本院96年1 月4 日言
    詞辯論筆錄）、證人洪勇偉亦證稱：兩造均係再婚，故刻意
    低調，當日宴客並未收取紅包，兩造穿著並非正式禮服（參
    見同上言詞辯論筆錄）、被告復自承：喜宴當日兩造穿著比
    較簡單，當天葉博文並未赴宴（參見同上言詞辯論筆錄）等
    語；證人乙○○證稱：「‧‧‧我知道兩造要結婚‧‧‧原
    告有通知我他要與被告結婚‧‧‧（問：你在何處證婚？）
    我確實有在結婚證書上蓋章。」（見本院96年1 月29日言詞
    辯論筆錄）等語，而92年5 月20日當天請客亦未印製喜帖，
    且兩造均未穿著婚紗或禮服，為兩造所不爭，揆諸前揭說明
    意旨，尚難謂上開儀式已合於民法第982 條規定所謂結婚之
    公開定式禮儀，原告主張兩造並未舉行結婚之公開儀式乙節
    ，應屬可採。
  (四)又依司法院26年院字第1701號解釋：「結婚時之證人，無論
    是否簽名於結婚證書之人，均以曾經到場者為限，若未親到
    ，雖委託他人在結婚證書內代表簽名、蓋章，仍不得認為證
    人。」可知所謂二人以上之證人，必須有行為能力在場親見
    而願證明者而言（最高法院51年台上字第551 號判例參照）
    。卷附兩造結婚證書上雖記載證婚人乙○○、介紹人葉博文
    ，然查證人乙○○當天未到場用餐，被告亦自認葉博文未參
    加喜宴。故而上開結婚證書尚不足作為認定結婚有效之證據
    。
六、綜上所述，兩造雖於92年10月29日辦妥結婚登記，而有婚姻
    之形式，惟兩造既未舉行結婚之公開儀式，亦無二人以上之
    證人在場見證，其婚姻顯不合於民法第982 條第1 項所定之
    形式要件。從而，原告訴請確認兩造間之婚姻關係不成立，
    洵屬有據，應予准許。
七、據上論結，本件原告之訴為有理由，依民事訴訟法第385 條
    第1 項前段、第78條，判決如主文。
中　　華　　民　　國　　96　　年　　2 　　月　　12　　日
                  家事法庭  法  官  李昆霖
以上正本證明與原本無異。
如對本判決上訴，應於判決送達後20日內向本院提出上訴狀。
中　　華　　民　　國　　96　　年　　2 　　月　　12　　日
                            書記官  李佳穎
